【裁判字號】    96,重上更(五),223
【裁判日期】    981130
【裁判案由】    殺人等
【裁判全文】
臺灣高等法院刑事判決           96年度重上更(五)字第223號
上  訴  人
即  被  告  乙○○
                      押)
指定辯護人  法律扶助律師王聰明
上列上訴人因殺人等案件，不服臺灣板橋地方法院86年度重訴字
第52號，中華民國87年12月4日第一審判決（起訴案號：臺灣板
橋地方法院檢察署86年度偵字第21325號），提起上訴，本院判
決後由最高法院第五次發回更審，本院判決如下：
    主  文
原判決關於乙○○殺人及定執行刑部分均撤銷。
乙○○連續殺人未遂，累犯，處無期徒刑，褫奪公權終身。
    事  實
一、乙○○曾於民國80年間犯有麻醉藥品管理條例等罪，經本院
    以80年上訴字第2695號分別判處有期徒刑5年、4月，並經最
    高法院以80年台上字第5085號判決上訴駁回確定，並經本院
    以81年聲字第53號裁定應執行有期徒刑5年4月，於85年4月
    16日縮刑期滿執行完畢。詎仍不知遷過向善，於86年4月間
    未經許可在臺中港附近某地以新臺幣30萬元，向綽號「阿忠
    」者之不詳姓名之成年人購得德國SIGSAUER廠製90手槍1支
    ，子彈11發，而無故持有（乙○○無故持有手槍部分，前經
    本院以89年上重更(一)22號判處有期徒刑2年6月確定）。嗣於
    86年10月9日凌晨零時許，乙○○攜帶匕首1把及上揭手槍裝
    填子彈11發，身著防彈背心，駕駛與甲○○共同於86年10月
    8日凌晨一時許在臺北市○○路附近竊得之車號ET-1616號白
    色自用小客車（竊盜罪部分業經判處有期徒刑2年確定），
    偕同甲○○前往臺北縣中和市○○路93巷4弄12號之1壬○○
    住處，質問壬○○是否向警方供述其販賣毒品海洛因並催討
    欠款之事。到達後將車輛暫停於同巷4弄路口，乙○○上樓
    找壬○○，談事情未果，乙○○乃邀壬○○同車前往，意與
    案外人李建成求證對質，並先行下樓與甲○○在車上等候壬○○。壬○○見乙○○持有槍枝，心有畏懼，乘機以電話向
    臺北縣警察局刑警隊小隊長林安順報告乙○○持有槍械之情
    ，林安順獲報即督率隊員丁○○、丙○○攜帶警用槍彈後，
    同乘HB-1286號偵防車迅速趕抵現場後，將偵防車停堵於乙○○所駕白色自小客車前，並下車持槍戒備，接近白色自小
    客車，由丙○○趨前出示警察服務證，要求乙○○等車內人
    員下車受檢。乙○○因持有槍彈，怕被查覺而拒不下車，為
    圖逃離，乃起意對執行盤查職務之公務員（警察）施行強暴
    ，先行倒車再加速往前衝撞偵防車後逃竄。丁○○、丙○○
    見情形急迫，丁○○對空鳴槍，丙○○並開槍擊破該車左後
    車輪，乙○○駕駛之車輛因而失控擦撞路旁停放中之車輛後
    ，向右側翻覆側立。丁○○、林安順、丙○○見車輛側翻，
    趨前查看車內情況，丁○○自右側探頭查看時，乙○○竟萌
    生殺人之概括犯意，持前所攜帶之90手槍自車內連續對丁○○等3人射擊，其中丁○○頭部眉心部位中彈當場倒地不起
    ，所攜帶手槍（槍號TVB2623）亦掉落於地，林安順則右手
    前臂中彈，丙○○則因及時閃避未中彈。丙○○、林安順隨
    即開槍還擊，乙○○則遭射到右腿後，因覺倘繼續留在車內
    勢將無法離去，遂以其所持之前開手槍，朝該車後擋風玻璃
    射擊兩槍後，以腳踹開後擋風玻璃，爬離車外。林安順、丙○○見狀，即上前逮捕乙○○，惟丙○○因左小腿及左大腿
    部遭林安順射擊之子彈彈跳所傷，且出勤時領取之子彈10顆
    均已射擊，無法再開槍射擊，僅由林安順繼續開槍並擊中乙○○腹部2槍，見狀認可逮捕，乃趨向乙○○以肉身相搏。2
    人扭打間，林安順手槍掉落，乙○○為求逃離，乃於搏鬥間
    承前殺人犯意，抽出匕首殺向林安順，但仍為林安順壓制於
    地，乙○○殺死林安順之行為未能得逞。適甲○○亦逃出車
    外，見乙○○遭林安順壓制，發現原先丁○○遭受槍擊倒地
    所滑落於地之手槍，其為圖逃離現場並阻止林安順及其他警
    員之追捕，竟萌生對公務員施行強暴及連續殺人之犯意，撿
    拾丁○○掉落於地之槍枝而持有之（妨害公務及未經許可持
    有槍枝部份均已確定），並朝林安順射擊，除不慎擊中乙○○之左腿外，並分別擊中林安順之左胸腹部、右胸，射中右
    胸之子彈穿過胸壁通過右肺下葉而出於右背部；射中左胸腹
    部之子彈穿過腹壁達空腸及腸系膜，向下向後在第二腰椎左
    側造成骨折後，出於左背部臀上，造成胸腹腔大量出血休克
    。旋因所持警槍子彈全數擊發，遂將槍棄置當地。甲○○即
    接續撿拾林安順掉落地上之配槍，於逃離該巷二弄口之際，
    承上犯意，再朝丙○○倒地方向射擊2發，因倉促不及瞄準
    而未擊中，隨即攜槍經由台北縣中和市○○路93巷2弄逃往
    同市○○路○○路旁攔乘計程車離去。乙○○因林安順遭槍
    擊已無力再壓制，乃將林安順推開欲行離去，適時支援員警
    癸○○、子○○到達，遂將乙○○逮捕，林安順經警送醫急
    救，於86年10月9日上午5時40分不治死亡。丁○○則因及時
    救治，悻免於死亡。丙○○亦因受傷不重而倖免，乙○○殺
    害丁○○、丙○○之行為未能得逞。現場並扣得匕首1把，
    偷車用之T型螺絲起子1把及德用SIGSAUER廠製90手槍1支。
二、案經臺北縣警察局中和分局報請臺灣板橋地方法院檢察署檢
    察官偵查起訴。
    理  由
壹、程序方面：
一、按92年9月1日前仍有效施行之刑事訴訟法，本於職權主義之
    效能，是凡得為證據之資料，均具有論理之證據能力，是以
    法律上對於證據之種類並未設有若何限制，被害人、未經具
    結之證人或同案被告等陳述均得採為證據資料，至其證明力
    如何，則由事實審法院自由判斷（最高法院95年度台上字第
    6629號、97年台上字第1755號判決意旨可參）。本案係於86
    年12月11日起訴繫屬於原審法院，有原審法院送審收案戳記
    足憑（見原審卷(一)第1頁），被害人丙○○、證人壬○○、
    戊○○於警詢、偵訊之證述；證人庚○○於偵訊之證述；同
    案被告甲○○以被告身分於警詢、偵訊之陳述，均係於92年
    9月1日刑事訴訟法修正前依法定程序製作，並經原審及本院
    前審多次提示調查、辯論，依刑訴訟法施行法第7條之3規定
    及前開說明，本有論理之證據能力。且證人丙○○、壬○○
    、戊○○、庚○○、甲○○業於原審或本院以證人身分詰問
    在卷，應認已保障上揭被告於訴訟上之程序權（最高法院95
    年台上字第6675號、第6673號判決要旨可參）。本案上訴人
    即被告乙○○於本院審理時對上揭被害人、證人於警詢、偵
    訊之證詞，均同意作為證據（本院更(五)卷(一)第34頁），於言
    詞辯論終結前均未爭執其等證據能力，而本院審酌上開言詞
    陳述作成時之情況，尚無違法或不當之處，偵查中陳述亦查
    無顯不可信之情，適為本案證據，依刑事訴訟法第159條之1
    第2項、第159條之5第2項、第1項規定，認均具證據能力。
    何況證人戊○○於警詢、偵訊及原審始終就甲○○撿到警用
    手槍後，即開槍向乙○○及警察射擊一事；證人庚○○於偵
    訊就甲○○有開槍之事，均為具體明確詳敘，其等上揭所述
    ，距案發時間較近，記憶猶新，且較無時間或動機就所述為
    利害權衡，且證人戊○○於警詢、偵訊及原審所為內容大致
    相當之證詞，相對於此，則證人戊○○嗣於本院前審改稱：
    伊是根據報紙記載才如此陳述云云；證人庚○○於本院前審
    改稱：未聽甲○○說過，是看報紙才知道云云，應認其等在
    本院審判中所述與警詢或偵訊、原審所陳不符之證詞，顯經
    利害權衡而有意迴護甲○○所為，應認證人戊○○於警詢、
    偵訊；證人庚○○於偵訊之證詞乃有特別可信之情況，且均
    為證明犯罪事實之存否所必要，當有證據能力。
二、同案被告甲○○雖辯稱：伊於警詢之自白係遭警刑求云云。
    惟觀諸甲○○於86年10月16日警詢時已坦承有開槍擊斃林安
    順之事實，並已明確表示係在自由意識下接受製作筆錄，警
    方無刑求利誘逼供，其身上嘴角、前胸、左肩、背部等瘀傷
    是警察查獲伊時掙扎受傷，左腳腕附近受傷則是在案發現場
    翻車後從後車窗爬出時刮傷的等語（第21325號偵卷第14頁
    反面、第17頁反面），且甲○○嗣於同日及86年10月20日、
    同年11月14日、同年12月9日偵訊、86年12月11日、87年1月
    2日原審歷次訊問時，始終皆未曾提及警詢筆錄有遭警刑求
    之事，直至87年1月23日方首次主張警員脫掉其外衣外褲、
    矇其眼睛毆打云云，並於86年12月9日偵訊時表明以前所述
    實在等語（第21325號偵卷第267頁），則甲○○刑求之主張
    是否屬實，已有疑義。且經證人即警詢當時詢問之警員王文
    龍於原審證稱：當日查獲甲○○時，他開窗想從3樓跳下，
    但看到很多警察沒跳，現場有推擠，之後帶甲○○至保安大
    隊勤務大樓辦公室制作筆錄，採一問一答，做完後才移送至
    分局，製作筆錄沒有對甲○○施強暴脅迫，做完後有請他簽
    名（原審卷(一)第278反面至280頁）；警員辛○○證稱：在樹
    林查獲地點時，甲○○有抗拒，才有扭打現場，當時甲○○
    就有傷了，至警局並無刑求逼供，甲○○警詢筆錄是由刑事
    局的人在縣警局勤務大樓做的，採一問一答方式，伊有在旁
    邊看，並沒有矇甲○○眼睛，也沒有帶至小房間打他，甲○○確實有承認，製作筆錄現場尚有刑事局、刑警隊及中和分
    局三組同仁在場等語（原審卷(一)第257頁反面至259頁、本院
    上訴卷第324至325頁）；證人即製作筆錄之警員己○○證稱
    ：伊做筆錄並無刑求，都是根據甲○○說的來寫等語（本院
    上訴卷第324頁反面至325頁），均核與甲○○於警詢所述查
    獲之經過相符。甲○○既為警查獲時有掙扎抵抗，則因此身
    上部位受有瘀傷亦屬常情，尚難以此逕認即係遭警刑求所致
    。且製作警詢筆錄之同時有刑事局、刑警隊、中和分局等不
    同單位之警員在場，殊無可能容任製作筆錄之警員擅自對甲○○刑求。何況，甲○○於86年10月16日警詢時之自白，核
    與證人戊○○於86年10月16日警詢、86年10月17日偵訊、87
    年3月18日原審所述：甲○○有敘述槍擊經過，他說他友人
    與另一名警察於地上搏鬥時，他即撿拾地上警察掉落的手槍
    ，猛烈朝警察及乙○○射擊，直至手中槍枝無子彈後即迅速
    逃離（第21433號偵卷第4頁反面至第5頁、第10頁反面、原
    審卷(二)第81頁、第90頁反面）、證人庚○○於偵訊所述：86
    年10月10日甲○○打電話給伊說他出事，他說他有開槍，但
    沒說開幾槍等語相符（第21325號偵卷第144頁），足見甲○○於86年10月16日警詢之自白，確係出於自由意志所為之真
    實陳述，而具有證據能力。其上揭刑求之主張，顯非屬實，
    無足採信。
三、「行合議審判之案件，為準備審判起見，得以庭員一人為受
    命法官，於審判期日前，使行準備程序，以處理第273條第1
    項、第274條、第276條至第278條規定之事項。」，刑事訴
    訟法第279條第1項定有明文。是行合議審判之案件，受命法
    官於準備程序中，僅得為處理上述規定之事項為限，不得從
    事證據之實質調查，故就證人之訊問，除有同法第276條第1
    項所定「預料證人不能於審判期日到場者，得於審判期日前
    訊問」之例外情形，原則上均應在審判期日行之，俾使證人
    於審判期日當庭所行之訊問及交互詰問程序，法院（合議庭
    ）得依其言詞陳述語氣及反應態度，能直接獲取正確之心證
    ，以為價值判斷之準據。從而受命法官於準備程序除有上揭
    例外情形外，並無就證人行訊問及交互詰問之權限。本件本
    院前審於92年12月2日係由受命法官進行準備程序，乃傳訊
    證人甲○○到庭，且依其筆錄記載，法院並無預料該證人不
    能於審判期日到場之情形，竟對其行實質之訊問（本院更(四)
    審判(一)第195至198頁），此項程序之踐行，與上述規定有悖
    ，尚非適法，是以上開程序取得之證據，即為本院所不採。
四、本院下列所引用卷內之文書證據、證物之證據能力部分，並
    無證據證明係公務員違背法定程序所取得，且檢察官、被告
    及辯護人於本院亦均未主張排除下列文書證據、證物之證據
    能力，且迄本院言詞辯論終結前均未表示異議，本院審酌前
    揭文書證據、證物並非公務員違背法定程序所取得，亦無顯
    有不可信之情況，依刑事訴訟法第158條之4反面解釋及第15
    9條之4之規定，應認均有證據能力。
貳、實體方面：
一、訊據上訴人即被告乙○○坦承上揭殺人未遂犯行，惟辯稱當
    時林安順當時有表明警察身分，但伊當時很緊張，不能確定
    他們是警察，故當時係錯覺防衛，無殺人之意圖，而且林安
    順不是伊所殺，林安順係遭甲○○射殺死亡云云。經查：
  (一)被告乙○○於上揭時、地攜帶其未經許可而持有之手槍及子
    彈，偕同甲○○找壬○○談事情，壬○○知悉乙○○持有槍
    彈，因而報警處理，林安順乃率同丙○○、丁○○至上開處
    所盤查，進而發生槍擊事件等情，業經被告乙○○及同案被
    告甲○○供承不諱（第21325號偵卷第7頁反面、第86頁反面
    至87頁反面、第128頁、第155頁、原審卷(一)第79頁反面至82
    頁反面、第165頁反面）。並據證人丙○○、壬○○分別於
    警詢及偵、審中證述無訛（第21325號偵卷第19頁反面至21
    頁反面、第27頁反面至29頁、第257頁反面至258頁反面、第
    268頁反面至270頁反面、原審卷(一)第81頁、第125頁、本院
    更(二)審卷(一)第197頁）。證人壬○○雖於本院前審中否認報
    警（本院更(一)審卷(一)第96頁），惟其於警詢中已證稱：因乙○○攜帶手槍至伊住處催討債務，並稱準備做幾件強盜案，
    而林安順為伊好友，乃向林安順報案（第21325號偵卷第28
    頁），於偵訊時亦同此證述（同前偵卷第257頁），是則林
    安順、丙○○、丁○○係基於執行查緝犯罪職務而前往上揭
    處所，至臻明確。
  (二)被告乙○○於發覺林安順等人持槍靠近時，即先行倒車，再
    加速往前衝撞，企圖逃逸，因失控擦撞路旁停放車輛後所駕
    汽車側翻，並於林安順等人趨前查看時，即開槍對車外射擊
    等情，已據乙○○迭於警詢及偵、審中供承明確（第21325
    號偵卷第7頁反面、第154至155頁、第261頁反面、原審卷(一)
    第79頁反面、第123頁）。證人即當時參與槍戰之員警丙○○復於本院前審證稱：當時槍戰很激烈，且那邊燈光很暗，
    時間又很久，不是很清楚。伊等去時進去到巷子，小隊長林
    安順的線報，說有一部車子停在那裡，有販毒及持有槍械，
    伊等三個人一起去，丁○○開車，伊坐後面，小隊長坐在駕
    駛座的旁邊，看到一部白色車子有一個人穿白色衣服，伊等
    想應該是這部車子，伊等進去巷子時，伊等車頭對著他的車
    頭，伊等就過去繞回來並下車，伊走過去他駕駛座旁邊，他
    們是黑色玻璃，伊等就敲他玻璃，並拿出服務證給他看請他
    下車，他沒有下車就倒車，丁○○就對空鳴槍。伊就對他輪
    胎開槍，小隊長在另外一邊。後來他倒車沒辦法走，可能撞
    到伊等車子，他再加速前進，撞到偵防車，結果翻車，伊等
    就從後面追，丁○○、林安順在這邊（車頂邊），伊在那邊
    （車背面），就激烈槍戰了等語（本院更(二)卷第197頁）。
    並據證人即當時參與槍戰之另一員警丁○○於本院上訴審證
    稱：當天是被告開車撞擊伊等，伊等才射擊，因天色已晚，
    伊等怕他受傷就貼近車窗玻璃看，就一槍打出來，伊等有表
    明身份，被射擊後伊就無意識倒了等語（本院上訴卷第350
    頁反面）。參以卷附槍擊案現場勘查報告亦記載被告所駕ET
    -1616自小客車左後側輪胎上緣車身、輪胎上、輪胎鋼圈上
    均有彈孔，依其彈著點研判，應係被告逃避盤查，警方朝輪
    胎射擊示警所致（同前開偵卷第194頁）。被告乙○○雖一
    再辯稱當時警察並未表明身份云云，惟參以被告乙○○於警
    詢時稱：而後伊發現有部車接近伊等後，下來三名男子手持
    槍枝，告訴伊等說：警察，下車接受臨檢，當時伊心裡害怕
    ，就倒車準備逃跑，此時警察就對伊車輪胎開槍（第21325
    號偵卷第8頁），嗣於檢察官偵訊時猶稱：偵防車到場時，
    先繞附近巷弄後停在伊車子左前方，車上三個人持槍下車，
    伊跟甲○○商量，他認為是伊朋友報案出賣伊，叫伊逃離現
    場等語（同前開偵卷第155頁），果林安順等人未表明警察
    身分，被告乙○○焉會認係遭朋友報案出賣？足認丙○○、
    丁○○所稱於曾出示證件表明警察身分乙節屬實，且為被告
    乙○○所明知。被告復駕駛車輛朝警員丁○○、丙○○、林
    安順衝撞並持槍射擊，其已實施妨害公務行為至明。所辯自
    保防衛，或緊急避難行為均不足採。
  (三)被告乙○○所攜帶之手槍經送內政部警政署刑事警察局鑑定
    ，認係德國SIGSAUER廠製Ｐ228口徑9mm之制式半自動手槍，
    槍管內具六條右旋之來復線，機械性能良好，可擊發子彈，
    認具有殺傷力，有內政部警政署刑警察局之鑑驗通知書在卷
    可憑（第21325號偵卷第185頁）。被告乙○○持槍向車外朝
    警員丁○○、丙○○、林安順射擊結果，其中丁○○受槍擊
    頭部眉心部位中彈，造成額骨開放性凹陷性粉碎性骨折，合
    併嚴重腦挫傷，子彈留存於腦部，經送醫急救開刀取出存留
    之子彈，悻免於死，惟因傷及腦部，致左手左腳行動不便，
    須持柺杖行動，亦據丁○○、陳志成於本院前審庭證述在卷
    （本院上訴卷第350、351頁），並有亞東紀念醫院診斷證明
    書一紙在卷可稽（本院上訴卷第422頁）。至於當時亦在場
    之警員丙○○左小腿所受槍傷（取出制式彈頭一顆，為林安
    順所持有TVB2461所擊發，有臺北縣政府警察局91年6月27日
    北警刑字第0910119811號函在卷足憑），雖無證據足以證明
    係由被告乙○○持其所攜帶槍枝射擊造成，然持槍彈朝人體
    射擊，足以奪人之生命，乃一般人所知之事實，自為被告乙○○所明知，其持槍朝車外之警員丁○○、丙○○、林安順
    射擊，所具有殺人意圖，亦屬灼然。雖被告乙○○辯稱當時
    情況危急，其出於自衛，並無殺人意圖云云，即無可採。
  (四)被告乙○○雖辯稱：刀子是甲○○放在車門置物格，車輛翻
    覆後掉出來的，伊並未持刀在身上云云。惟同案被告甲○○
    於偵訊已陳稱：匕首是乙○○的等語（第21325號偵卷第129
    頁反面），雖甲○○嗣改稱：匕首是伊在樹林保安街夜市買
    的，伊怕弟弟拿了危險，車子是偷來的，伊想把車子連匕首
    一起丟掉，所以案發時把匕首放在「右座車上」云云（本院
    上訴卷第256頁），然此核與被告乙○○於本院主張：匕首
    是甲○○放在「車門置物格」云云（本院更(五)審卷(一)第43頁
    ），二人就匕首置放車內位置之陳述明顯不符，且該車向右
    側翻覆後，車內物品應係掉落於與地面平行之車內底部，殊
    無可能掉落於右側車門外側，故被告乙○○當無可能與林安
    順搏鬥時，順手撿持用以還擊之可能。應認該匕首係乙○○
    為向壬○○質問其販毒之事，而與槍枝一併攜帶置放於身上
    之用。故被告乙○○上揭辯解，僅係卸責之詞，無足採信。
  (五)被告乙○○雖請求刑事警察局依現場照片鑑定該車駕駛座車
    窗下緣之彈孔，欲證明子彈之方向，並聲請傳喚丙○○，究
    明其如何對被告車窗內射擊，及函查三軍總醫院主治醫師當
    時開刀情形，惟丙○○已於原審及本院前審證述明確，且被
    告乙○○於三軍總醫院之病歷資料業經本院函調在卷，並經
    原審及本院多次向該院函詢當時開刀之情狀，應認此部分事
    證已明，殊無再行調查之必要，附此敘明。
  (六)綜上，被告乙○○殺人未遂之犯行事證明確，堪以認定，應
    依法論科。
二、被告乙○○行為後，刑法於94年2月2日修正，於95年7月1日
    生效施行，有關本件情形：
  (一)刑法第135條第1項之妨害公務罪，其法定本刑中關於罰金之
    規定，因刑法第33條第5款業經修正，罰金最低額由銀元1元
    提高為新台幣1000元以上，並以百元為單位，經新、舊法比
    較，應以行為時之刑法第33條第5款規定有利於被告被告。
  (二)刑法第55條牽連犯、第56條連續犯之規定均經刪除，牽連犯
    及連續犯規定經刪除後，方法、結果行為及數行為均將論以
    數罪，併合處罰，並非較有利於被告，是依修正後刑法第2
    條第1項規定，比較新舊法結果，仍應適用較有利被告行為
    時之法律即舊法論以牽連犯、連續犯。
  (三)刑法第47條累犯之規定修正為：「受徒刑之執行完畢，或一
    部之執行而赦免後，5年以內故意再犯有期徒刑以上之罪者
    ，為累犯，加重本刑至二分之一」。比較修正前、後該條之
    規定，可知修正前有關累犯之成立，不以再犯之罪係故意犯
    罪為限，然修正後之規定，則以再犯故意犯（不包括過失犯
    ）為成立累犯之要件，累犯之適用範圍不同，自屬法律之變
    更，惟被告乙○○本件之犯行，係故意犯罪，不論依修正前
    後之規定，均構成累犯，修正後之新法並無較有利被告乙○○之情形，仍應依從舊原則，此部分適用被告行為時之舊法
    。
  (四)綜上比較結果，並本於統一性及整體性原則，修正前刑法之
    規定較有利於被告，故爰一體適用修正前之刑法論處。
三、核被告乙○○所為，其中對依法執行職務之公務員施以強暴
    部份，係犯刑法第135條第1項之妨害公務罪。又其以殺人之
    犯意，連續朝丁○○、丙○○、林安順射擊，復接續刺殺林
    安順（未致死，林安順死亡係甲○○所為，其理由詳後述）
    ，丁○○送醫急救後倖免於難，丙○○傷勢較輕，均未發生
    死亡，係犯刑法第271條第2項、第1項之殺人未遂罪。被告
    乙○○數殺人行為均係犯同一構成要件之罪，且時間緊接，
    顯係基於概括犯意反覆為之，依舊法連續犯之規定論以一罪
    ，並加重其刑（除法定本刑為死刑、無期徒刑部分，依法不
    得加重外）。又被告乙○○所犯妨害公務與連續殺人罪之間
    ，具有目的、方法之牽連犯關係，論以較重之連續殺人未遂
    罪。又被告乙○○有如事實欄所載之科刑及執行完畢情形，
    有本院被告前案紀錄表在卷足憑，其於刑之執行完畢後5年
    內，故意再犯本案有期徒刑以上刑之罪，為累犯，除法定本
    刑為死刑、無期徒刑應依法不得加重外，應遞加重其刑。另
    被告乙○○著手於殺人犯行而不遂，為未遂犯，應依刑法第
    25條第2項規定減輕其刑，並先加後減之。
四、公訴意旨雖以：被告乙○○站蹲於車內而由前擋風玻璃位置
    ，自內而外近距離開槍擊中林安順右胸穿過腸壁通過右肺下
    葉而出於右背部及丙○○腿部，林安順雖中彈，猶負傷對車
    內開槍還擊而擊傷被告乙○○右腿，被告乙○○受傷後，意
    圖逃離往後座移動，並踹開後擋風玻璃而爬出窗外，經林安
    順發覺開槍擊中其右腿，林安順又上前壓制被告乙○○而相
    互扭打，二人手槍皆掉落，被告乙○○為求逃離抽刀劃傷林
    安順，但仍為林安順壓制於地，適甲○○由後座逃出車外，
    見丁○○中彈倒臥在地，配槍掉落路旁，以及被告乙○○遭
    林安順壓制靠坐車頂位置，竟亦基於殺人之犯意聯絡，撿拾
    丁○○之手槍朝林安順射擊，除擊中被告乙○○之左腿外，
    並分別擊中林安順之左胸腹部穿過腹壁達空腸及腸系膜，向
    下向後在第二腰椎左側造成骨折後，出於左背部臀上及右手
    前臂內側，造成胸腹腔大量出血休克死亡，因認被告乙○○
    就被害人林安順之死亡部分與甲○○間有犯意之聯絡及行為
    分擔而論以刑法第271條第1項之殺人既遂罪云云。訊據被告
    乙○○堅決否認林安順係其槍擊死亡，辯稱：伊與林安順扭
    打之際，係甲○○由車內爬出後撿拾丁○○掉落於地之手槍
    射殺林安順死亡，伊與甲○○並無殺人之犯意聯絡等語，經
    查：
  (一)被害人林安順身體受傷之情形及死亡原因經臺灣高等法院檢
    察署法醫中心鑑定結果為：「死者經肉眼觀察結果，其全身
    經檢查共有槍傷傷口七處：(1)右胸距頭頂51公分，偏右中線
    5.6公分，位於右側第5、6肋骨間為入口。穿過胸壁通過右
    肺下葉自前而後出於右背部。(2)右背部距頭頂50公分，中線
    偏右11公分為出口。無彈頭。(3)左胸腹部距頭頂63公分，中
    線偏左10公分，位於第9、10肋間為入口。穿過腹壁達空腸
    及其腸系膜，共有傷口4處，並打斷部份空腸腸管，沿途向
    下向左在第二腰椎體左側，造成骨折後出於左背部臀上。(4)
    左背部臀上距頭頂72公分，中線向左2公分為出口。無彈頭
    。(5)右手大姆指第一節外側為槍傷入口。發生骨折後即出於
    同姆指掌側面之指肚。(6)右手大姆指第一指指肚為出口。(7)
    右手前臂內側距手腕17公分為入口，無出口。進入皮膚後向
    近側端即向手肘及上臂進行，使尺骨頭發生骨折後，終止於
    上臂之肌層內。.... 致命傷為胸腹之二槍所產生之血胸及
    腹部出血。」，並認「槍傷之入口口徑為1.1公分，見挫傷
    痕，無火藥痕，近距離之槍傷，方向均為自上而下，自前而
    後參考事後發生情況，死者在靠近兇手時，有點向前彎腰之
    動作」（第1194號相字卷第16、17頁）。再者，本件經解剖
    林安順之屍體，於其右手前臂內側取出彈頭1顆，及由被告
    乙○○腿部開刀取出之彈頭1顆均係由丁○○手槍（槍號TVB
    2623）所擊發，此有內政部警政署刑事警察局86年10月24日
    刑鑑字第70620號鑑驗通知書（上揭偵卷第179頁）及87 年3
    月9日刑鑑字第13773號鑑驗通知書（原審卷(一)第287頁）附
    卷可稽。又被害人林安順家屬自衣服內發現彈頭一顆為制式
    已擊發彈頭，亦屬槍號TVB2623，即丁○○之槍所擊，有台
    北縣政府警察局91年6月27日警刑字第0910119811號函在卷
    可憑（本院更(二)審卷(一)第318至319頁）。依此應足認被害人
    林安順之死亡係因有人持丁○○之手槍予以射殺有以致之，
    茲所探究者究係為被告乙○○於與林安順扭打中撿拾丁○○
    手槍而射殺，亦或甲○○於爬出車外撿拾丁○○掉落於地之
    手槍予以射殺。公訴人指死者林安順右胸中彈，係被告乙○○於車內，由內向外近距離開槍擊中右胸云云，惟依國立臺
    灣大學醫學院於95年8月14日出具（95）醫祕字第640號函得
    知：死者林安順之胸、腹部穿透性槍傷，其出血狀況並不會
    快速死亡，在一般狀況下，若沒有醫治，大多會在10到40分
    鐘內休克死亡，無法與人搏擊，此有該函在卷可憑（本院更
    (四)審卷(三)第273至275頁），顯見林安順殊無可能於車外遭被
    告乙○○自車內槍擊其右胸後，猶能於被告乙○○爬出車外
    後，尚有餘力與被告乙○○近身搏鬥，相互壓制，故上揭公
    訴意旨，顯有誤解。
  (二)被告乙○○右腿中彈後取出子彈乙顆，該顆子彈係由丁○○
    持用之手槍擊中，該傷勢經本院囑託法務部法醫研究所認定
    得知：「... (四)由左大腿前方有4個槍擊彈孔（大腿後全無
    彈孔）研判左側大腿為斜面表面射擊且依大腿體表圓椎中由
    前方有兩顆子彈射入而再由前方射出，且因雙腿放置、平行
    、對稱之機率頗大，形成再射入至右腿之機率頗大而造成右
    大腿再射入，其中一顆貫穿於右腿後方穿出形成穿透式貫穿
    傷，另有一顆為盲管槍傷，於看守所中再取出。(五)綜合研判
    依據提供三軍總醫院Ｘ光片、卷宗及看守所病歷資料可支持
    乙○○於86年10月9日發生槍擊時確有可能左（函誤載為右
    ）側面遭槍擊，且至少有兩顆子彈由左側向右側面貫穿左大
    腿後再進入右大腿，其中一顆造成右腿貫穿傷，另一顆殘留
    於右大腿外側並於87年1月9日手術取出。」，此有該函在卷
    可憑（本院更(五)審卷(二)第28至30頁），足認被告乙○○右腿
    取出之子彈，係由丁○○持用之手槍擊中左腿後再予貫穿右
    腿所致。而死者林安順之槍傷亦係由丁○○持用之手槍所擊
    中，則該處槍傷究係被告乙○○在倒車時遭丁○○所擊中？
    抑或於與林安順扭打時被擊中？而依被害人丙○○於警詢、
    偵訊、本院歷次均證稱：歹徒拒不開門受檢，而倒車加速要
    逃逸，因此同事丁○○就對空鳴槍警告等語（第21325號偵
    卷第21頁反面、第268頁反面、本院更(二)審卷(一)第197頁），
    顯然丁○○當時僅有對空鳴槍，並無朝被告乙○○所駕駛之
    車輛射擊，故該處槍傷殊無可能係在被告乙○○倒車時為丁○○所擊中。如係在二人扭打中被告乙○○撿拾地上手槍射
    殺林安順，則何以會擊中被告乙○○自己左腿？況公訴意旨
    指明被告乙○○與死者林安順扭打之際，被告乙○○手持短
    刀並刺傷林安順，致林安順之警槍掉落於地，雖被告乙○○
    嗣又遭林安順壓制，惟被告乙○○於扭打之危急情狀中，豈
    有可能尚有時間撿拾丁○○中彈倒地時掉落一旁之警用手槍
    ，接續朝林安順射擊？且由被害人丁○○中槍倒地位置，對
    照被害人丙○○指訴（第21325號偵卷第268頁反面、本院更
    (二)審卷(一)第197頁）及被告乙○○供述（第21325號偵卷第15
    4頁、第254頁、第261頁反面、原審卷(二)第299頁），丁○○
    應係由翻車右側，接近查看車內情況之際，遭乙○○於左前
    車門玻璃，自內而外，由下而上近距離開槍擊中頭部後，倒
    於該車右後方，則同案被告甲○○自車後擋風玻璃爬出時，
    碰及之手槍自係丁○○掉落之警用佩槍。而被告乙○○與林
    安順扭打位置，依被告乙○○所供（本院更(一)審卷(一)第131
    頁反面），係在翻覆車輛之右側車門，靠後視鏡之地上。並
    參諸卷附臺北縣中和市○○路警匪槍戰案現場勘查報告所載
    （第21325號偵卷第190至251頁）：「...陸、綜合研判(二)現
    場血跡研判：...2.ET-1616車外共有三處明顯血跡斑（歹徒
    車身右側、右後車尾及歹徒車身左後方），研判此三處為員
    警中彈位置。」，及被害人丙○○所述：伊中彈覺得無力支
    撐身體重量就向前撲倒，但仍向後爬行想要從後截住歹徒，
    結果失血過多就趴倒在車的左後方等語（第21325號偵卷第
    268頁反面），顯見在被告車身左後方之血跡係丙○○，於
    被告車身右側、右後車尾之血跡則分別為林安順、丁○○。
    故被告乙○○遭林安順壓制在地之地點確係在該靠後視鏡之
    右側車門處，該處距丁○○倒地之車尾位置尚有一段距離，
    被告乙○○於扭打之際，尚難撿拾到丁○○所掉落之警用佩
    槍。
  (三)同案被告即現場另一被告甲○○於警詢時業已供承：當時與
    警發生槍戰，是伊擊斃刑事小隊長林安順，也是伊擊傷丁○○等語（第21325號偵卷第14頁反面）。而證人即藏匿甲○○之戊○○於警詢、偵訊均證稱：甲○○稱於86年10月9日1
    時30分許，於警方前來查緝時，乙○○持槍向警方射擊，且
    與另一名警察於地而搏鬥時，甲○○即撿拾起警察掉落的手
    槍，朝他們二人開槍射擊，幾槍他記不得，開槍後他就持該
    槍逃跑，到路口叫計程車離開。甲○○說他猛烈射擊該警察
    身體，直至手中槍無子彈後迅速逃離（第21433號偵查卷第4
    、5頁、第10頁反面）。又於原審時證稱：甲○○住伊家，
    2、3天後看報紙及電視，伊有親自問他，他說那案子是他們
    做的，他說他因此案，無處可去才來住伊家，他說他從車子
    出來，迷糊中踢到槍，把槍拿起來一直射，射到沒子彈，他
    本來要把槍丟掉，又怕留指紋，所以帶著槍坐計程車跑了等
    語（原審卷(二)第81頁）。另查同案被告甲○○於偵查中亦供
    稱：逃亡期間有對庚○○講案發大概經過（第21325號偵卷
    第266頁），而證人庚○○於偵訊時亦證稱：甲○○說他有
    開槍，但沒說開幾槍等語（第21325號偵卷第144頁），核與
    證人戊○○供證情節大致相符。雖證人戊○○、庚○○嗣於
    本院翻異其詞，證人戊○○改稱：伊是根據報紙記載才如此
    陳述云云；證人庚○○改稱：未聽甲○○說過，是看報紙才
    知道云云，已與其等先前之證述扞格不一，應認其等均係迴
    護甲○○之詞，均不足採。被告乙○○歷審否認有撿拾丁○○佩槍射殺林安順之詞，應認屬實，堪予採信。雖被告乙○○辯稱：甲○○僅在車尾處有開槍，甲○○逃離至二弄巷口
    處時，並未有再回頭開1、2槍云云，惟據被害人丙○○於偵
    訊原審證稱：伊倒在地上，有看到一個人（指甲○○）從車
    後繞往二弄方向逃跑，伊想阻止但沒有力氣，他經過之後，
    伊還有聽到槍聲（第21325號偵卷第270頁）、於原審證稱：
    伊躺在地上時，看見有人從車子爬出，但無法確定1或2人，
    陸續有聽到槍聲，看到有人從伊前面過回頭開了1、2槍就跑
    掉了等語（原審卷(一)第125頁反面），足認丙○○見有人爬
    出車外，即陸續聽到槍聲，顯係甲○○撿持丁○○之配槍朝
    林安順及被告乙○○射擊後，再撿拾林安順之槍枝逃離至該
    巷二弄口時，再回頭朝丙○○倒地方向射擊之事實。另同案
    被告甲○○於警詢中供稱：丁○○為其所槍傷云云，惟依卷
    附縣政府警察局於91年6月27日之北警刑字第0910119811號
    函文所載（本院更(二)審卷(一)第318至319頁）：丁○○受槍傷
    ，頭部開刀取出彈頭一顆，不排除德製九０手槍（槍號：B1
    07763）所擊發，而西德九０手槍（槍號：B107763）於該函
    亦認定係被告乙○○所持用，故甲○○於警詢上揭陳述，實
    與事實不符，惟案發現場除林安順、丁○○外，尚有一名警
    員丙○○，且依丙○○上揭證詞，甲○○至該巷二弄口時尚
    有回頭開槍射擊，則甲○○或將丙○○誤認丁○○為其所射
    傷，亦不違常理。而甲○○逃逸經警緝獲時起出之手槍確係
    林安順所佩用之警槍，甲○○雖就此部分稱：伊係怕留指紋
    才將該槍枝帶走云云，然甲○○若怕於槍枝上留指紋，大可
    當場逕行將指紋擦拭即可，且其在與被告乙○○所竊得之ET
    -1616號白色自用小客車內已留有其指紋（車內右邊座位背
    後置物袋內之中華電信用戶費用收據上之指紋一枚，經鑑驗
    與甲○○左拇指指紋相符，此有內政部警政署刑事警察局86
    年10月16日（86）刑紋字第30406號函附卷可佐，原審卷(一)
    第220至232頁），被告乙○○亦因有槍傷而無法逃逸，甲○○實無可能僅將林安順槍枝帶走即可隱匿其身分，甲○○上
    揭陳述顯與常情有違，應認甲○○將丁○○佩槍猛烈射擊，
    子彈用罄丟棄後，見林安順佩槍亦掉落在地再予撿拾並朝丙○○方向射擊後，持之帶離現場，係為防止林安順及其他警
    員之追捕。益見被告乙○○所供射殺林安順者係甲○○所為
    ，並非無據。
  (四)此外，被告乙○○及同案被告甲○○經本院前審囑託內政部
    警署刑事警察局對其等為測謊鑑驗結果得知，被告乙○○就
    其親眼見到甲○○於案發過程中有拿槍對其與林安順2人一
    事，並無不實反應，同案被告甲○○就否認對林安順開槍一
    事，測試結果呈不實反應，有該局93年5月28日刑鑑字第093
    0113160號鑑驗結果通知書附卷可憑（本院更(四)審卷第53至1
    01頁），核與本院上揭認定相符。綜上所述，公訴意旨雖認
    被害人林安順係同案被告甲○○持用丁○○佩槍射殺身亡，
    但公訴意旨亦認被告乙○○先於車內射中林安順右胸部，其
    後復由甲○○持警用槍射殺以至死亡，認被告乙○○就林安
    順部分與甲○○之間有犯意之聯絡及行為分擔，均論以共同
    正犯。惟查本件事情起因於被告乙○○為找其友壬○○而找
    甲○○一同前往中和市○○路93巷4弄及2弄附近，壬○○知
    悉被告乙○○攜有手槍，心懼而報警，當三位警察前來處理
    ，當場瞬即發生衝突，僅係偶發情形，且依被告乙○○及同
    案被告甲○○所述，當時甲○○僅叫乙○○快跑（第21325
    號偵卷第128頁、第155頁、原審卷(一)第165頁反面、卷(二)第2
    99頁反面），被告乙○○遂立即倒車再加速往前衝撞偵防車
    ，如認被告乙○○與甲○○二人有犯意聯絡，亦應僅止於開
    車逃離現場之部分。何況，雖被告乙○○持有手槍，惟此業
    經同案被告甲○○否認知悉（本院上訴卷第75頁反面），被
    告乙○○嗣以隨身攜帶之手槍，朝林安順、丙○○和丁○○
    射擊，應為甲○○所不及知，則被告乙○○持槍射殺三位警
    員，事出突然，當無與甲○○間有殺人之犯意聯絡，就此部
    分，被告乙○○所犯連續殺人未遂，應係其單獨犯意所為之
    單獨行為，與甲○○間並不成立殺人共犯。次查甲○○見乙○○與警員槍戰間，自車內爬出，見乙○○與林安順在扭打
    ，其於恐懼迷糊中踢到丁○○掉落地上之警槍，拾起後即朝
    林安順射殺，被告乙○○當時與林安順拉扯牽制，已自顧不
    暇，殊難注意旁邊他人動向，就甲○○是否爬出車內、有無
    撿到槍枝之事，已難以預見，其如何能與甲○○有犯意聯絡
    ？再者，被告乙○○自事發以槍射殺三位警員，全無期待甲○○共同殺警，而甲○○撿到槍枝亦係偶然，如何能與被告
    乙○○取得犯意聯絡？況且被告乙○○當時與林安順近身格
    鬥扭打在一起，當時又係深夜，其若商請甲○○貿然開槍以
    求脫身，被告乙○○實亦有誤遭槍擊致命之危險，被告乙○○嗣確實亦遭甲○○持槍射擊左腿。且甲○○開槍後即迅速
    逕自逃離現場，既未察看被告乙○○之情狀，亦未協助被告
    乙○○一併逃離，單獨棄被告乙○○於現場，甚至自行將林
    安順之槍枝帶離，顯然甲○○開槍僅係在阻止林安順可能對
    其逃逸之追捕，難認有何與被告乙○○殺人犯意之默示合意
    。甲○○對林安順開槍射擊，顯係甲○○單獨臨時起意而為
    之行為，自與被告乙○○間不成立共犯關係，此殺死林安順
    部分，被告乙○○自不負其責。此外復查無證據足以證明被
    告乙○○有殺死林安順之行為，惟公訴人認此部份與前揭殺
    人未遂部分有連續犯關係為裁判上一罪，爰不另為無罪諭知
    。
五、原審以被告乙○○罪證明確依法論科，固非無見。惟原審認
    被告乙○○就被害人林安順部分，與甲○○成立共犯，即有
    未洽。被告上訴指摘其未殺害林安順至死，為有理由，應由
    本院就關於乙○○殺人部分暨定執行刑部分予以撤銷。爰審
    酌被告乙○○正值壯年時期且有犯罪前科，並受刑之執行完
    畢，未能遷過向善，仍擁槍自重，遇警攔檢即開槍射殺，警
    員三人均遭毒手，嚴重影響社會治安，及犯罪後已知悔悟等
    一切情狀，量處無期徒刑，並宣告褫奪公權終身，以昭炯戒
    。扣案之匕首1把，雖係被告乙○○持有用以刺殺林安順所
    用之物，惟被告乙○○始終否認為其所有，亦查無其他證據
    足認該匕首係被告乙○○所有之物，就該匕首爰不予諭知沒
    收。另事實欄所示被告乙○○所有德國SIGSAUER廠製90手槍
    一支（含彈匣一個）為違禁物，然已於本院前審關於被告持
    有槍彈部分宣告沒收，亦不予宣告沒收，併此敘明。
據上論斷，應依刑事訴訟法第369條第1項前段、第364條、第299
條第1項前段，刑法第2條第1項、第135條第1項、第271條第2項
、第1項、第25條第2項、第37條第1項、修正前第56條、第55條
、第47條，刑法施行法第1條之1，判決如主文。
本案經檢察官郭弘佑到庭執行職務。
中    華    民    國    98    年    11    月    30    日
                  刑事第二庭審判長法  官  洪光燦
                                  法  官  李麗玲
                                  法  官  林恆吉
以上正本證明與原本無異。
如不服本判決，應於收受送達後10日內向本院提出上訴書狀，其
未敘述上訴之理由者並得於提起上訴後10日內向本院補提理由書
（均須按他造當事人之人數附繕本）「切勿逕送上級法院」。
                                  書記官  陳盈璇
中    華    民    國    98    年    12    月    1     日
附錄：本案論罪科刑法條全文
附錄論罪科刑法條
中華民國刑法第271條
（普通殺人罪）
殺人者，處死刑、無期徒刑或 10 年以上有期徒刑。
前項之未遂犯罰之。
預備犯第 1 項之罪者，處 2 年以下有期徒刑。
中華民國刑法第135條第1項
（妨害公務執行及職務強制罪）
對於公務員依法執行職務時，施強暴脅迫者，處 3 年以下有期徒
刑、拘役或 3 百元以下罰金。


司法院資訊處製作；財團法人民間司法改革基金會備份。
